臺灣臺北地方法院刑事判決　　　　　　　　93年度訴字第53號
　　公　訴　人　臺灣臺北地方法院檢察署檢察官
　　被　　　告　癸○
　　　　　　　　己○○
　　　　　　　　辛○○
　　　　　　　　壬○○
　　　　　　　　庚○○
　　共　　　同
　　選任辯護人　杜英達律師
　　　　　　　　周德壎律師
上列被告等因偽造文書案件，經檢察官提起公訴（九十二年度偵
續字第一三一號），本院判決如下：
    主  文
癸○、己○○、辛○○、壬○○、庚○○共同連續行使偽造私文
書，足以生損害於公眾及他人，均處有期徒刑月，如易科罰金
，各以佰元折算壹日。如附表編號四之八十二年委託書委託人
簽章欄偽造之「陳清萬」簽名署押壹枚沒收。
    事  實
一、緣癸○、己○○、辛○○、壬○○、庚○○等五人（下簡稱
    癸○等五人）分別係陳清萬之長女、兒子，另陳廖金葉、乙○○○、丙○○、寅○○、子○○等人，則為陳清萬其餘之
    女兒。因陳清萬於七十七年七月六日與建商丁○○（於七十
    八年七月八日改由建商甲○○○承受丁○○之相關權益，再
    轉交丑○○全權辦理，另丁○○、甲○○○部分，業經本院
    以八十九年度自更(一)字第二二號判決無罪、臺灣高等法院以
    九十三年度上訴字第三○五九號駁回上訴）就陳清萬所有之
    臺北縣新店市○○○段十二張小段一一一之二、四五、四五
    之二等三筆地號土地（重測後改為新店市○○段一Ｏ七一、
    一Ｏ七三、一Ｏ七四地號）簽訂提供土地合建興建房屋契約
    （下簡稱合建案），並於七十八年十月九日以陳清萬名義向
    臺北縣新店市公所申請設立私有零售市場、於七十八年十一
    月十八日依「未實施容積管制地區綜合設計鼓勵辦法」以陳
    清萬為起造人名義向臺北縣政府工務局（下稱北縣工務局）
    申請建築預審。且依據原始約定，地主方面由陳清萬與癸○
    等五人具名，詎於合建案尚未送件申請建造執照、起造時，
    陳清萬即先於七十九年二月八日病逝。癸○等五人明知陳清
    萬已經去世，無法以其名義出名續任建造執照之起造人，惟
    恐其餘繼承人就該合建案無法依照原約定起造、分配，遂與
    建商承辦人丑○○，為共同之犯意聯絡，基於偽造文書之概
    括犯意，由癸○等五人將原保管之「陳清萬」印章授意交由
    建商轉交丑○○繼續使用辦理合建案相關起造、施工、登記
    手續：
  (一)再由丑○○於不詳之時間、地點，先後盜用前開「陳清萬」
    之印章並偽造「陳清萬」簽名署押一枚（詳如附表編號一至
    四所示），而偽造如附表編號一至四所示之文書。後更轉交
    不知情之設計建築師卯○○，由卯○○於附表一至四所示之
    時間、併同其餘申請所需文件，向臺北縣板橋市臺北縣政府
    工務局提出行使，表示「陳清萬」亦為原始起造人之一，而
    申請各項建造執照、開工展期、變更設計申請、開工報告、
    申請使用執照等相關建築所需事項（詳如附表一致四所載）
    ，使承辦公務員誤認該文書為真實，而將前開偽造之文書附
    於職務上保管之審查卷宗內存查，並誤認「陳清萬」為起造
    人之一，而將此不實之事項分別於登載於職務上製作、七十
    九年年三月二十一日核發之七十九店建字第三六七號建造執
    照、八十三年一月二十二日核發之八十三店使字第一三九號
    使用執照，足以生損害於臺北縣工務局對各項建築執照核發
    及管理、亦生損害於陳清萬之其餘繼承人陳廖金葉、乙○○○、丙○○、寅○○、子○○等人。
  (二)復於建築完妥後，代書李順興（另案經本院以八十九年度自
    更(一)字第二二號判決有期徒刑三月、緩刑二年，臺灣高等法
    院以九十三年度上訴字第三○五九號駁回上訴）亦明知陳清
    萬業已去世，竟與癸○等五人、丑○○，基於前開同一之犯
    意聯絡，仍由丑○○於不詳之時間、地點，先後盜用前開「
    陳清萬」之印章（詳如附表編號五所示），而偽造如附表編
    號五所示之文書，後再轉交予李順興，併同前開取得之使用
    執照，至臺北縣新店市地政事務所辦理坐落在臺北縣新店市
    ○○段地號一○七一號、一○七三號、一○七四號土地上而
    門牌號碼為臺北縣新店市○○路一九○號一樓、二樓、地下
    一層、地下二層及地下三層之建物所有權第一次登記，足以
    生損害於地政機關對於所有權登記之正確性及陳清萬之其餘
    繼承人。
二、案經被害人乙○○○、丙○○、寅○○、子○○訴請臺灣臺
    北地方法院檢察署檢察官偵查起訴。
    理  由
一、訊據被告癸○等五人就於其等父親陳清萬去世後，仍將「陳
    清萬」之印章交付建築公司保管等事實，於本院調查、審理
    時均坦承不諱，惟仍矢口否認有何偽造文書之犯行，辯稱：
    父親去世後，即已央求建商將「陳清萬」印章交回，惟建商
    不願，方會要求建商出具保管書保證，故其後相關之印文使
    用，均為建商自己所為，與伊等無關，另房屋之分配已於七
    十九年六、七月間與告訴人等簽訂協議，並於八十一年五月
    間與告訴人、建商簽訂「天翼合建案地主分得部分之建築及
    土地分配」協議，就建物分配達成協議，並將全部事宜交由
    建商處理，惟建商未辦理陳清萬去世之相關手續，並將建物
    登記於陳清萬名下，此為伊等五人所不知云云。經查：
  (一)被告癸○等五人之父陳清萬生前即與被告癸○等五人、建商
    甲○○○、丁○○、丑○○等人訂立提供土地合建興建房屋
    契約，並以陳清萬之名義向臺北縣新店市公所申請設立私有
    零售市場，再於七十八年十一月十八日向臺北縣政府工務局
    申請建築預審通過後，即於七十九年二月八日去世之事實，
    業據被告癸○等五人坦承不諱外，並據證人甲○○○、丁○○、丑○○等人證述明確，且有(1)陳清萬死亡診斷書（見偵
    查卷一第四八頁）、戶籍資料；(2)陳清萬與證人丁○○、甲○○○於七十七年七月六日簽訂之提供土地合作興建房屋契
    約書（見偵查卷一第四十頁，合建契約書中載明被告癸○、
    己○○、辛○○三人為見證人，可認被告癸○等五人自始即
    參與合建案之事實）、七十八年七月八日簽訂之建商權益轉
    讓協議書（見偵查卷一第四七頁）、七十八年九月四日簽訂
    之協議書（見偵查卷一第三三○頁）、七十八年十月三十一
    日簽訂之同意書（見偵查卷一第二三三頁）；(3)七十八年十
    月九日之零售市場設立申請書及相關資料（含土地使用權同
    意書、委託書、市場設立登記申請時所附之建造執照申請書
    ）及臺北縣政府七十九年二月二十八日七九北工建字第乙一
    四一八號函、依「未實施容積管制地區綜合設計鼓勵辦法」
    辦理建築預審之審查表及封面。
  (二)又其父陳清萬去世後，被告癸○等五人提出於建商即證人丑
    ○○保管「陳清萬」印章，由建商負責製作如附表所示之文
    書，提出交付建築師卯○○、代書李順興行使，分別為建造
    執照申請、開工展期申請、變更設計申請、建築工程開工報
    告、使用執照申請、建物所有權第一次登記，並取得建造執
    照、使用執照乙節，亦為被告癸○等五人所不爭執，且經證
    人丑○○、卯○○證述歷歷，並有如附表所示之建造執照申
    請書及相關資料（建造執造卷）、展延開工申請書、開工申
    請書、變更設計申請書、使用執照申請書及相關資料、建物
    所有權第一次登記資料（所有權登記卷）、建物登記謄本（
    見偵查卷一第九八至一三八頁）在卷可稽，更有印章授權委
    任保管書附卷可佐。是確有於陳清萬去世後，仍以「陳清萬
    」之印章，為如附表所示之文件、登記，而取得各項建造執
    照、使用執照、所有權登記之事實。
  (三)被告癸○等五人雖辯稱：並不知不得使用，且不知建商會擅
    自使用云云。然：
    1.土地所有權人死亡後，在未辦畢繼承登記前，起造人應出
      具全體繼承人之土地使用權同意書或依土地法第三十四條
      之一規定以繼承人過半數及其應有部分合計過半數之同意
      ，作為土地權利證明文件，方能申請建造執照等情，有內
      政部七十三年一月三日七三台內營字第二Ｏ五九九六號函
      、內政部營建署八十九年九月十五日台八九內營字第八九
      八五九九Ｏ號函可參；而建造執照、或使用執照提出申請
      後，起造人中有一人死亡，原申請執照案仍屬有效，俟建
      築預審通過後正式送件申請建造執照，而申請建造執照之
      必備文件，應出具土地所有權人之土地使用權同意書，若
      土地所有權人死亡，在未辦畢繼承登記前，起造人應出具
      全體繼承人之土地使用權同意書或依土地法第三十四條之
      一規定以繼承人過半數及其應有部分合計過半數之同意，
      作為土地權利證明文件，有臺北縣政府九十一年十二月三
      日北府工施字第○九一○六四七九九六號函（見偵查卷一
      第三七一頁）在卷可查。況自然人死亡後，其人格消失，
      所有權利、義務均歸於全體繼承人，不得使用其名義為任
      何登記，為週知之情，被告癸○等五人，自難諉為不知。
    2.姑不論該印章授權委任保管書之書寫人、何人出具，被告
      癸○等五人、證人丑○○、丁○○就該印章授權委任保管
      書之真正均肯認明確，而以被告癸○等五人竟於其父陳清
      萬去世後，再特別持有該「印章授權委任保管書」之意思
      可知：被告癸○等五人、證人丑○○於陳清萬去世後，「
      陳清萬」之全部印章均屬全部繼承人公同所有，非部分人
      所得擅自決定，更明知不得再行使用「陳清萬」之全部印
      章之情，縱有使用亦需經過「全部繼承人」而非僅「部分
      繼承人」之同意方得使用。惟本件竟以該「部分繼承人」
      即被告癸○等五人，即僅以「被告癸○等五人之同意」即
      主張該五人有全部之同意權得同意他人使用，自屬無據。
      況該印章授權委任保管書已載明：「交六枚印章丁○○負
      責保管，該章僅能用於大坪林段十二張小段一一一之二、
      四五、四五之二地號申請建照至完工一切申請手續事宜，
      不能轉用其他用途。」，被告癸○等五人就其同意建商使
      用之去世「陳清萬」印章，將蓋用於所有合建案相關申請
      文件等情，亦為明知。
    3.再證人丑○○、丁○○均證稱：合建案一開始均與陳清萬
      商討，而被告癸○等人則在旁負責許多聯繫、決定等情（
      見本院九十四年七月六日筆錄），且被告癸○等五人於陳
      清萬去世後，陸續與被害人乙○○○、丙○○、寅○○、
      子○○等於七十九年六月二十九日（丙○○部分，見偵查
      卷一第三三一頁）、六月三十日（子○○部分，見偵查卷
      一第三三二頁）、七月九日（乙○○○部分，見偵查卷一
      第三三三頁）、七月十日（寅○○部分，見偵查卷一第三
      三四頁）簽訂協議書，亦可知被告癸○等五人自始即參與
      合建案，且於陳清萬死亡後，即應更取得其他繼承人之同
      意，自是知悉須變更起造人。
    4.另由陳清萬在世時與建商簽訂之契約、出具之前開卷附文
      件如：提供土地合建興建房屋契約、建商權益轉讓協議書
      、同意書，甚至提出申請辦理零售市場設立申請、建築欲
      審等文書，其(1)起造人均為陳清萬一人、且(2)均使用「陳
      清萬印」（楷書）。至其後於陳清萬去世，上開合建申請
      各項文件之(1)起造人即改為癸○等五人、陳清萬，且(2)使
      用「陳清萬」印（篆書）。更者，證人卯○○亦證稱：七
      十八年提出之委託書與其後起造人名冊上之文件印文不同
      ，發現後再請補蓋等語（見偵二卷第一三○頁）。故由陳
      清萬印文、起造人人數之變更時點均係陳清萬去世後相參
      ，可知被告癸○等人係於陳清萬去世後，再對合建案之起
      造人、印章另為刻意之指示、變更，更可知被告癸○等五
      人明知其等使用「陳清萬」印章未取得全體繼承人之同意
      ，未免事後糾紛，特為區別之意。
    5.故被告癸○等五人未經其他繼承人之同意，即違法使用「
      陳清萬」印文以申請建造執照、使用執照乙節，堪以認定
      。
  (四)申請建造執照、使用執照縣政府僅就規定項目審查或鑑定建
    築物工程圖樣，至於起造人之真偽或存末，依內政部五十七
    年六月二十二日台內地字第二七四○四八號代電略以：「凡
    人民向政府機關申請任何案件，所蓋印章，如有不實情形時
    ，應負其法律責任」規定辦理，於建照審查時僅核對建造執
    照申請書中起造人姓名與其用印姓名是否相符，有臺北縣政
    府九十二年八月十九日北府工施字第Ｚ000000000
    號函可佐。是被告癸○等五人與證人丑○○，以偽造如附表
    編號一至四所示之文件提出，使得公務人員據此形式審查，
    而將文書附於卷宗、核發建造執照、使用執照之行為，亦足
    以認定。
  (五)綜上所述，本件事證明確，被告癸○等五人犯行洵堪認定，
    應予依法論科。
二、按登記申請書、起造人名冊等由申請當事人填寫，交付公務
    機關時，固為私文書，惟該文書經由承辦公務員接受，陸續
    為相關事項審核、記載，並將之附於建造執照、使用執照登
    記案卷內時，即成為公務員執掌上審核相關事項結果所作成
    之公文書。是被告癸○等五人，明知其父陳清萬已然去世、
    無法為起造人，仍偽造如附表所示之不實文書，並行使予臺
    北縣工務局、臺北縣新店市地政事務所申請各項執照、登記
    ，係犯刑法第二百十六條、第二百十條行使偽造私文書罪；
    另使工務局承辦人員將之附於職務上所掌之卷宗內，並據此
    核發「陳清萬」為起造人之建造執照、使用執照後，再行使
    該等公務人員填載不實、核發之建造執照、使用執照為附表
    編號二至四之各項申請，核其所為，則係犯刑法第二百十六
    條、第二百十四條行使使公務員登載不實文書罪。被告癸○
    等利用不知情之建築師卯○○以為行使申請建造執照、使用
    執照之行為，係間接正犯。又被告癸○等五人盜蓋「陳清萬
    」印章、偽造「陳清萬」署押之犯行，係偽造私文書之階段
    行為，又偽造私文書、使公務員登載不實文書之低度行為，
    亦為其後行使之高度行為所吸收，則不另論罪。被告癸○等
    五人與證人丑○○、就前開事實(二)之部分再與他案被告李順
    興等人，共同犯罪，彼此間有犯意聯絡及行為分擔，均為共
    同正犯。被告癸○等五人先後多次行使偽造私文書及四次使
    公務員登載不實之犯行，時間緊接，罪名與犯罪構成要件相
    同，顯係基於概括犯意為之，應依連續犯之規定論以一罪，
    並依法加重其刑。被告所犯之連續行使偽造私文書罪及連續
    行使使公務員登載不實罪二罪間，有方法結果之牽連關係，
    依刑法第五十五條之規定，應從較重之連續行使偽造私文書
    罪處斷。就被告癸○等五人行使公務員填載不實之建造執照
    、使用執照之犯行，應依刑法第二百十六條、第二百十四條
    之行使使公務員登載不實文書罪處斷，已如前述，惟起訴書
    載漏認行使部分之罪名，尚有未洽，然已經公訴蒞庭檢察官
    當庭陳明更正（參見本院九十四年十月十一日筆錄第一頁）
    ，併此敘明。爰審酌被告癸○等五人雖迄本院審理終結時均
    未能坦然悔悟、並致該合建案與其餘繼承人就分配部分衍生
    多件訴訟糾紛，惟被告癸○等五人所為源於一般民間「繼承
    僅傳兒子、未出嫁女兒」陋習觀念所致，但亦與其父陳清萬
    之原意相差無幾，其犯罪動機可憫，另再衡量被告其餘被告
    犯罪之目的、犯罪時所受之刺激、犯罪之手段、犯人之生活
    狀況、品行、智識程度、犯人與被害人平日之關係、犯罪所
    生之危險或損害、犯罪後之態度等一切情狀，分別判處如主
    文所示之刑。又被告癸○等五人行為後之九十年一月十日刑
    法第四十一條關於易科罰金之規定，已經總統公布修正，將
    得易科罰金之適用範圍擴大為最重本刑五年以下有期徒刑之
    罪，依刑法第二條第一項前段之規定，本案自應適用裁判時
    該有利於被告之新規定處斷，而本案之情形合於修正後得易
    科罰金之規定，應予並諭知易科罰金之折算標準如主文所示
    。另附表編號四之八十二年委託書委託人簽章欄偽造之「陳
    清萬」簽名署押一枚沒收，應依刑法第二百十九條宣告沒收
    。至(1)如附表編號一至五盜用之署押、印文欄所示之「陳清
    萬」署押、印文，且簽名部分係其父陳清萬生前所簽，已經
    證人卯○○證述明確，而其印文係真正「陳清萬」印章所盜
    用，非屬偽造；另(2)附表所示之文書均已附於卷宗中屬公務
    機關所有之公文書；故均不予沒收，併予敘明。
三、又公訴意旨以：被告癸○等五人復於八十三年五月十七日向
    新店地政事務所辦理建物所有權第一次登記，致使該所不知
    情之承辦公務員將此不實事項登載於職務上所掌之公文書，
    而於同年六月八日完成第一次所有權登記，將前開建物所有
    權登記於陳清萬等七人名下，分別足生損害於臺北縣新店市
    地政事務所對建物所有權之登記及管理之正確性，認被告癸○等五人共犯刑法第二百十四條使公務員登載不實罪嫌等語
    。然查臺北縣新店地政事務所於發現「陳清萬」已經去世而
    登記為建物所有權第一次登記權利人後，亦發函要求更正，
    亦有相關資料在卷可參，應認地政機關對於建物所有權第一
    次登記有實質審查之權，並非一經當事人聲明或申報，即有
    登載之義務，而與使公務員登載不實罪之構成要件不合，且
    查無積極證據足資證明被告癸○等五人有前開犯行，即應為
    被告無罪之判決，惟因公訴人認此部分與前開本院認定有罪
    部分為連續犯之裁判上一罪關係而提起自訴，爰就此部分不
    另為無罪之諭知。
四、至公訴意旨更以：緣被告癸○等五人係陳清萬（於民國七十
    九年二月八日死亡）之兒女，於七十八年五月間，為使陳清
    萬名下臺北縣新店市○○○段十二張小段一一一、一一一之
    一五、一一一之一六等三筆地號（重測後分別改為新店市○○段八九Ｏ、八八九、八八八地號）之土地所有權移轉登記
    於渠等名下，竟與戊○○（原名陳戊○○，戊○○部分已逾
    追訴權時效，另為不起訴處分）共同基於偽造文書之概括犯
    意聯絡，以假買賣二次轉手過戶方式，先於同年五月二十二
    日，以陳清萬名義製作陳清萬與戊○○間之土地所有權登記
    聲請書、土地買賣所有權移轉契約書（即公契，買賣價金依
    公告地價計算）等不實文件，委託不知情之代書鄭瑞璘持向
    臺北縣新店地政事務所（下稱新店地政事務所）辦理土地買
    賣所有權移轉登記，將前揭三筆土地所有權由陳清萬移轉登
    記為戊○○，嗣同年六月二十六日完成移轉登記後，隨即於
    同年六月二十八日，製作戊○○與癸○、己○○、辛○○、
    壬○○、庚○○間之土地所有權登記聲請書、土地買賣所有
    權移轉契約書、土地買賣契約（即私契，買賣價金新台幣一
    千六百六十萬元）等不實文件，再委託不知情之鄭瑞璘向新
    店地政事務所辦理土地買賣所有權移轉登記，將前揭三筆土
    地中之大坪林段十二張小段一一一地號土地所有權由戊○○
    移轉登記為癸○，同段一一一之一五地號土地所有權由戊○○移轉登記為辛○○及庚○○二人共有，同段一一一之一六
    地號土地所有權由戊○○移轉登記為己○○及壬○○二人共
    有，復使新店地政事務所不知情之承辦公務員將此不實事項
    登載於職務上所掌之公文書，均足生損害於地政機關對土地
    登記及地籍管理之正確性。迨八十三年七月間，癸○、己○○、辛○○、壬○○、庚○○、戊○○為掩飾渠等虛偽買賣
    前揭三筆土地、未支付土地買賣價金一千六百六十萬元之事
    實，乃於同年七月二十七日特意前往王俊德律師事務所，在
    不知情之王俊德律師見證下，先由癸○、己○○、辛○○交
    付八百萬元之台支三紙予戊○○（支票面額分別為三百萬元
    、三百萬元、二百萬元），戊○○分別存入其華南商業銀行
    內湖分行一九Ｚ000000000帳號、臺北市第九信用
    合作社東湖分社00000000帳號後，隨即於同年八月
    一日以現金提領交還癸○等人，同日癸○亦由臺灣中小企銀
    新店分行Ｚ0000000000帳號提領現金六十萬元，
    共湊足八百六十萬元後，再分別於同日以二百萬元、三百四
    十萬元、三百二十萬元存入癸○華南商業銀行新店分行00
    0000000000帳號、己○○臺灣中小企銀新店分行
    Ｚ0000000000帳號、辛○○華南商業銀行新店分
    行000000000000帳號，並隨即購買八百六十萬
    元之台支三紙，再一同前往王俊德律師事務所交予戊○○，
    意圖表明前揭土地買賣價金一千六百六十萬元確實支付等情
    ，因認被告癸○等五人涉犯刑法第二百十六條、第二百十條
    之行使偽造私文書罪嫌（見本院九十四年十月十一日筆錄公
    訴人之補充）及第二百十六條、第二百十之行駛使公務員登
    載不實罪罪嫌，且認此部分與前開有罪部分為連續犯之裁判
    上一罪關係等語。經查：
  (一)公訴人認此部分與前開有罪部分為連續犯之一罪關係，無非
    係以：本件客體上與土地財產有關，且均有關土地財產之利
    益，二部分均係使新店市地政事務所為不實登記，且時間、
    地點均相近等情為主要論據（參見本院九十三年七月十五日
    筆錄）。然：
    1.此部分(1)土地由亡者陳清萬虛偽移轉予證人戊○○之行為
      時間為「七十八年五月二十二日、七十八年五月二十三日
      」，(2)再將土地由證人戊○○虛偽移轉登記予被告癸○等
      五人之時間為「七十八年六月二十八日、七十八年七月十
      三日」；惟前開有罪部分即使用亡者陳清萬印章之最初申
      請建造執照之時間則為「七十九年二月二十七日」；顯見
      此部分與上述有罪部分相距時間達七月餘，中間查無其餘
      之同一行為，實非可認係屬「時間緊密」。
    2.另公訴人認本件係「被告癸○等五人所持為土地移轉登記
      文件即土地買賣所有權移轉契約書、登記申請書係屬偽造
      ，未得其父陳清萬之授權，屬擅自移轉，而與有罪部分同
      一目的」乙節，並提出(1)其父陳清萬向國有財產局購買臺
      北縣新店市○○○段十二張小段四五之二地號畸零地，於
      七十九年二月五日繳款七百六十六萬二千元、九萬八千六
      百二十一元之繳款收據二紙、繳款通知書一張（見偵查卷
      一第三○五頁以下）：陳清萬七十八年、七十九年間財務
      狀況良好，應無積欠陳慶來一千多萬元之事實；(2)證人戊○○於八十三年七月二十七日取得支票三紙共八百萬元，
      存入其華南商業銀行內湖分行一九Ｚ000000000
      帳號五百萬元、臺北市第九信用合作社東湖分社0000
      0000帳號三百萬元，隨即於同年八月一日以現金方式
      提領以供被告癸○等五人提領，則相關被告癸○等五人與
      證人戊○○之土地買賣資金來源屬虛偽等情為佐。惟上開
      土地移轉相關「陳清萬出具之文件」係屬偽造乙節，業經
      被告癸○等五人堅詞否認，均稱：此部分土地移轉係父親
      陳清萬親自辦理，伊等均按照指示配合等語明確，再經證
      人即二次土地移轉登記新店地政事務所之特約代理人鄭瑞
      璘證稱：伊為新店地政事務所之常駐公設代書，代辦陳清
      萬移轉予戊○○時，陳清萬係親自到場，並且經伊當場確
      認陳清萬之移轉意思後，於買賣所有權移轉契約書中按捺
      指印，方為雙方辦理等語（見本院九十四年六月二十九日
      筆錄第二十、二一頁），並有土地建築改良物買賣所有權
      移轉登記書（見偵一卷第二九頁）在卷可稽，則本件移轉
      買賣實為其父陳清萬在世時之「明確指示」辦理所有權移
      轉，自與前開有罪部分係被告癸○等五人係於其父陳清萬
      去世後之以「擅用印文」之方式為移轉所有權之方式，二
      者迥異。
    3.況其父陳清萬係於七十九年二月八日去世，而此部分係於
      其父陳清萬去世前之土地移轉行為，被告癸○等五人，斷
      無法預料七個月後父親將早於談妥、辦妥有罪部分土地合
      建案前去世，將以此法移轉父親遺產等情，故被告癸○等
      五人辦理此部分時之犯意，自難以其後無法預料之前開有
      罪部分為「基於同一概括之犯意」。
    4.綜上所述，此部分與前開有罪部分應係，犯意個別另起，
      行為方式互殊，難認為「連續犯之裁判上一罪」，故其時
      效之計算，自應分別就犯罪成立之日起算，並無刑法第八
      十條第二項但書之適用。公訴人認此部分與前開有罪部分
      係屬連續犯一罪關係，且時效之計算，應自有罪部分行為
      終了日起算，尚有未洽。
  (二)按案件時效已完成者，應諭知免訴之判決，刑事訴訟法第三
    百零二條第二款定有明文。本件被告癸○等五人此部分最後
    行為日即新店市地政事務所承辦公務員依據被告等五人申請
    移轉登記之登載日，係於七十八年七月十三日；被告癸○等
    五人涉犯刑法第二百十六條、第二百十條、第二百十四條之
    罪，其法定刑度分別為五年以下有期徒刑、及三年以下有期
    徒刑、拘役或五百元以下罰金之罪，而依刑法第八十條第一
    項第二款規定，追訴權時效為十年，是該部分於八十八年七
    月十三日時效即已完成。而本件告訴人遲至九十年二月二十
    七日方具狀提起告訴、公訴人至該時方開始偵查，顯已逾十
    年之追訴權時效。
  (三)揆之前開說明，本應為免訴判決之諭知。惟公訴意旨認此部
    分與前開有罪部分有連續犯之裁判上一罪關係，依審判不可
    分原則，爰不另為免訴之諭知，併此敘明。
據上論斷，應依刑事訴訟法第二百九十九條第一項前段、第三百
零二條第二款、第三百零七條，刑法第二條第一項前段、第二十
八條、第五十六條、第二百十六條、第二百十條、第二百十四條
、第五十五條、修正後第四十一條第一項前段、第二百十九條，
罰金罰鍰提高標準條例第一條前段、第二條，判決如主文。
本案經檢察官張志全到庭執行職務
中　　華　　民　　國　　94　　年　　10　　月　　31　　日
                  刑事第四庭  審判長法　官  劉慧芬
                                    法　官  黎惠萍
                                    法　官  郭惠玲
如不服本判決，應於判決送達後十日內，向本院提出上訴狀。
上正本證明與原本無異。
                                     書記官  鄭雅文
中　　華　　民　　國　　94　　年　　11　　月　　2 　　日
附錄本案論罪科刑法條全文：
刑法第二百十條  偽造變造私文書罪
偽造、變造私文書，足以生損害於公眾或他人者，處五年以下有
期徒刑。
刑法第二百十四條  使公務員登載不實罪
明知為不實之事項，而使公務員登載於職務上所掌之公文書，足
以生損害於公眾或他人者，處三年以下有期徒刑、拘役或五百元
以下罰金。
刑法第二百十六條  行使偽造變造或登載不實之文書罪
行使第二百十條至第二百十五條之文書者，依偽造、變造文書或
登載不實事項或使登載不實事項之規定處斷。
附表：
┌─────────────────────────────────┐
│一、七十九年二月二十七日申領建造執照                              │
├──────────────┬───────────┬──────┤
│偽造之文書名稱              │盜用之署押、印文      │建造執照(一)卷│
├──────────────┼───────────┼──────┤
│七十九年二月二十七日建照執照│起造人住址欄上盜用之「│第五頁      │
│申請書                      │陳清萬」印章壹枚      │            │
├──────────────┴───────────┴──────┤
│二、七十九年九月五日建造執照開工展期申請                          │
│  （併同行使前開取得、公務員填載不實之建造執照為申請）            │
├──────────────┬───────────┬──────┤
│偽造之文書名稱              │盜用之署押、印文      │建造執照(二)卷│
├──────────────┼───────────┼──────┤
│開工展期申請書              │起造人姓名欄、申請人欄│第二頁      │
│                            │上盜蓋之「陳清萬」印文│            │
│                            │各壹枚                │            │
│                            │                      │            │
├──────────────┼───────────┼──────┤
│申請書正本及副本各乙份      │正本、副本起造人住址欄│第三、一二頁│
│                            │上盜蓋之「陳清萬」印文│            │
│                            │各壹枚                │            │
├──────────────┼───────────┼──────┤
│申請書後附附表正本及副本各乙│正本地址欄、空白騎縫盜│第四、一三頁│
│份                          │蓋之「陳清萬」印文各壹│            │
│                            │枚及副本接縫處上盜用之│            │
│                            │「陳清萬」印文壹枚    │            │
├──────────────┼───────────┼──────┤
│申請書後附起造人名冊正本一份│正本樓別欄、蓋章欄、年│第五、一四、│
│及副本二份                  │齡欄、身分證欄上、    │一七頁      │
│                            │及副本（第十四頁）棟別│            │
│                            │欄、起造人欄、樓別欄上│            │
│                            │盜蓋之「陳清萬」印文各│            │
│                            │壹枚、蓋章欄上盜蓋之「│            │
│                            │陳清萬」印文貳枚、    │            │
│                            │及副本（第十七頁）起造│            │
│                            │人欄上盜蓋之「陳清萬」│            │
│                            │印文壹枚、蓋章欄上盜蓋│            │
│                            │之「陳清萬」印文貳枚  │            │
├──────────────┼───────────┼──────┤
│七十八年十月委託書          │委託人簽名欄盜蓋之「陳│卷(二)第一六頁│
│                            │清萬」印文壹枚、簽章欄│            │
│                            │盜用之「陳清萬」署押（│            │
│                            │含篆體印文）各壹枚    │            │
├──────────────┴───────────┴──────┤
│三、七十九年九月十四日建造執照變更設計申請書                      │
│    七十九年十二月二十日建築工程開工報告書                        │
│    （均併同行駛前開取得、公務員填載不實之建造執照為申請）        │
├──────────────┬───────────┬──────┤
│偽造之文書名稱              │盜用之署押、印文      │建造執照(三)卷│
├──────────────┼───────────┼──────┤
│建築工程開工報告書          │起造人姓名欄上盜蓋之「│第一二頁    │
│                            │萬」印文壹枚、起造人簽│            │
│                            │章欄偽造之「陳清萬」簽│            │
│                            │名署押（含盜蓋之「陳清│            │
│                            │萬」文）各壹枚        │            │
├──────────────┼───────────┼──────┤
│報告書後附起造人名冊        │蓋章欄上盜蓋之「陳清萬│第一三頁    │
│                            │」印文壹枚            │            │
├──────────────┼───────────┼──────┤
│建照執照變更設計申請書（打字│（打字版）起造人姓名欄│第一五、二五│
│版）乙份及（手寫版）二份    │上盜蓋之「陳清萬」印文│及二七頁    │
│                            │壹枚及（手寫版）起造人│            │
│                            │住址欄盜蓋之「陳清萬」│            │
│                            │印文各壹枚            │            │
├──────────────┼───────────┼──────┤
│起造人名冊（打字版）三份    │起造人欄上盜用之「陳清│第一七、二九│
│                            │萬」印文各壹枚、蓋章欄│及三二頁    │
│                            │上盜蓋之「陳清萬」印文│            │
│                            │各貳枚                │            │
├──────────────┼───────────┼──────┤
│七十九年九月二十七日委託書  │委託人簽名欄上盜蓋之「│第三一頁    │
│                            │陳清萬」印文壹枚、及委│            │
│                            │託人簽章欄偽造之「陳清│            │
│                            │萬」署押壹枚（另有盜蓋│            │
│                            │之「陳清萬」印文壹枚）│            │
├──────────────┴───────────┴──────┤
│四、八十二年十二月六日申領使用執照                                │
│  （併同行使前開取得、公務員填載不實之建造執照為申請）            │
├──────────────┬───────────┬──────┤
│偽造之文書名稱              │盜用之署押、印文      │使用執照卷  │
├──────────────┼───────────┼──────┤
│八十三年十二月六日使用執照申│起造人姓名欄上盜蓋之「│第七、二三及│
│請書手寫版一份及打字版二份  │陳清萬」印文各壹枚    │二五頁      │
├──────────────┼───────────┼──────┤
│起造人名冊二份              │蓋章欄上盜蓋之「陳清萬│第二六及三○│
│                            │」印文各貳枚、起造人欄│頁          │
│                            │、年齡欄上盜蓋之「陳清│            │
│                            │萬」印文各壹枚        │            │
├──────────────┼───────────┼──────┤
│八十二年委託書              │委託人簽名欄上盜蓋之「│第二八頁    │
│                            │陳清萬」印文壹枚。委託│            │
│                            │人簽章欄盜蓋之「陳清萬│            │
│                            │」印文壹枚（另同欄有偽│            │
│                            │造之「陳清萬」簽名署押│            │
│                            │壹枚，應予沒收）      │            │
├──────────────┴───────────┴──────┤
│五、八十三年一月二十二日辦理建物所有權第一次登記                  │
│  （併同行使前開取得、公務員填載不實之使用執照為申請）            │
├──────────────┬───────────┬──────┤
│偽造之文書名稱              │盜用之署押、印文      │所有權第一次│
│                            │                      │登記卷      │
├──────────────┼───────────┼──────┤
│八十三年五月十一日（８３）總│簽章欄上盜蓋之「陳清萬│第二頁      │
│新登字第四二七號土地登記申請│」印文壹枚            │            │
│書                          │                      │            │
├──────────────┼───────────┼──────┤
│八十三年一月二十八日協議書  │立協議書人欄上盜蓋之「│第五頁      │
│                            │陳清萬」印文壹枚      │            │
├──────────────┼───────────┼──────┤
│「與正本相符若有不實願負法律│聲明處下盜蓋之「陳清萬│第六頁      │
│上一切責任」之聲明          │」印文壹枚            │            │
├──────────────┼───────────┼──────┤
│使用執照申請書              │起造人欄盜蓋之「陳清萬│第一八頁    │
│                            │」印文壹枚            │            │
├──────────────┼───────────┼──────┤
│起造人名冊                  │蓋章欄上盜蓋之「陳清萬│第二頁    │
│                            │」印文壹枚            │            │
├──────────────┼───────────┼──────┤
│八十三年五月十一日（８３）總│蓋章欄上盜蓋之「陳清萬│第一一六頁  │
│新登字第三二四號土地登記申請│」印文壹枚            │            │
│書                          │                      │            │
├──────────────┼───────────┼──────┤
│八十三年一月二十八日協議書  │立協議書人欄上盜蓋之「│第一一九頁  │
│                            │陳清萬」印文壹枚      │            │
├──────────────┼───────────┼──────┤
│「與正本相符若有不實願負法律│聲明處下盜蓋之「陳清萬│第一二○頁  │
│上一切責任」之聲明          │」印文壹枚            │            │
├──────────────┼───────────┼──────┤
│八十三年五月十七日（８３）總│簽章欄上盜蓋之「陳清萬│第一三一頁  │
│新登字第三二九號土地登記申請│」印文壹枚            │            │
│書                          │                      │            │
├──────────────┼───────────┼──────┤
│八十三年一月二十八日協議書  │立協議書人欄上及接縫處│第一三五、一│
│                            │盜蓋之「陳清萬」印文共│三六頁      │
│                            │貳枚                  │            │
└──────────────┴───────────┴──────┘
